ACORDAO-COMPLETO-2482443

ACÓRDÃO 8402/2021 ATA 21/2021 - SEGUNDA CÂMARA

VISTOS, relatados e discutidos estes autos em que se analisa ato de concessão de reforma deferido pelo Comando do Exército em benefício do Sr. Antonio Leandro da Rocha, cuja última graduação na ativa foi a de 3º Sargento.  
ACORDAM os Ministros do Tribunal de Contas da União, reunidos em Sessão da 2ª Câmara, ante as razões expostas pelo Relator, e com fulcro nos incisos III e IX do art. 71 da Constituição Federal e nos arts. 1º, inciso V, e 39, inciso II, da Lei 8.443/1992, c/c o art. 259, inciso II, do Regimento Interno/TCU, em:
9.1. considerar ilegal a concessão de reforma em favor do Sr. Antonio Leandro da Rocha, negando registro ao correspondente ato; 
9.2. dispensar o ressarcimento das quantias indevidamente recebidas de boa-fé pelo interessado, consoante o disposto no Enunciado 106 da Súmula da Jurisprudência do TCU;
9.3. determinar ao Comando do Exército, no prazo de 15 (quinze) dias a contar da ciência deste Acórdão, que:
9.3.1. abstenha-se de realizar pagamentos decorrentes do ato impugnado, sujeitando-se a autoridade administrativa omissa à responsabilidade solidária, nos termos do art. 262, caput, do Regimento Interno/TCU; 
9.3.2. dê ciência desta deliberação ao beneficiário, alertando-o de que o efeito suspensivo proveniente da interposição de possíveis recursos perante o TCU não o exime da devolução dos valores percebidos indevidamente após a respectiva notificação, caso os recursos não sejam providos, encaminhando a este Tribunal, no prazo de 30 (trinta dias) , comprovante da referida ciência; 
9.4. esclarecer ao Comando do Exército que novo ato de concessão de reforma em favor do Sr. Antonio Leandro da Rocha deverá ser emitido e cadastrado no sistema e-Pessoal, livre da irregularidade verificada, sendo submetido a este Tribunal, nos termos da IN/TCU 78/2018.

Ato de concessão de reforma deferido pelo Comando do Exército em benefício do Sr. Antonio Leandro da Rocha.

Segunda Câmara

Comando do Exército.

3. Interessado: Antonio Leandro da Rocha (XXX.374.912-XX).

13.1. Ministros presentes: Bruno Dantas (Presidente), Augusto Nardes, Aroldo Cedraz e Raimundo Carreiro.
13.2. Ministro-Substituto presente: Marcos Bemquerer Costa (Relator).

ACORDAO-COMPLETO-2528401

Acórdão 1538/2022 - Segunda Câmara

MARCOS BEMQUERER

Adoto como Relatório, com os pertinentes ajustes de forma, excerto da instrução da Secretaria de Fiscalização de Integridade de Atos e Pagamentos de Pessoal e de Benefícios Sociais - Sefip, por meio da qual a concessão de reforma constante destes autos foi analisada e cujo encaminhamento contou com a anuência do representante do Ministério Público junto ao TCU, Procurador Rodrigo Medeiros de Lima (peças 9-11) : 
"EXAME TÉCNICO
Procedimentos aplicados
3. 	Os procedimentos para exame, apreciação e registro de atos de pessoal encontram-se estabelecidos na Instrução Normativa TCU 78/2018 e na Resolução TCU 206/2007. Essas normas dispõem, em seus arts. 4º, § 2º, e 3º, § 3º, respectivamente, que os atos de pessoal disponibilizados por meio do e-Pessoal devem ser submetidos à crítica automatizada do próprio sistema, com base em parâmetros predefinidos.
4.	Relativamente aos atos de admissão e concessão de aposentadoria, pensão e reforma, as rotinas de crítica das informações cadastradas nos sistemas informatizados de coleta de atos foram elaboradas e validadas levando-se em conta as peculiaridades desses atos. Os itens de verificação do sistema compreendem prazos e fundamentos legais, assim como eventuais ocorrências de acumulação. Trata-se de verificações mais abrangentes, minuciosas e precisas do que aquelas que podem ser realizadas por mãos humanas, proporcionando um nível de segurança ainda maior.
5.	As críticas aplicadas aos atos encontram-se discriminadas na opção Crítica do Sistema e-Pessoal.
6.	Além da crítica automatizada, há verificação humana adicional no caso de haver alertas do sistema ou informações não formatadas, como esclarecimentos do gestor ou do controle interno. 
7.	As críticas também consideram os registros do Sistema Integrado de Administração de Recursos Humanos (Siape) . O Siape disponibiliza informações atualizadas sobre as parcelas que integram os proventos, diferentemente, portanto, do Sisac, que informa as parcelas no momento do registro do ato. 
8.	Foi realizada diligência por esta Unidade Técnica, peça 03, com o seguinte objetivo:
'Em cumprimento do monitoramento do Acórdão 11271/2020-TCU-Primeira Câmara, da relatoria do Ministro André Luís de Carvalho, Sessão de 6/10/2020, proferida no processo de Reforma, TC Processo 036.923/2020-6, solicito a Vossa Senhoria que, no prazo de 15 (quinze) dias, esclareça quanto ao fundamento legal adotado pelo órgão jurisdicionado para que o interessado Antônio Leandro da Rocha (XXX.374.912-XX) tenha sido reformado com um posto acima ao ocupado na ativa. (grifo nosso) 
Em resposta, o Comando do Exército assim se pronunciou, peça 06:
'Em resposta ao documento da referência, informo que 3° Sgt Refm ANTONIO LEANDRO DA ROCHA (CPF XXX.374.912-XX) , vinculado a este OP (Cmdo 7ª RM) , foi transferido para reserva com a remuneração a que faz jus, observados os arts. 20; 68, § 1°; 167 e 168, da Lei 5.787, de 27 JUN 72, combinado com o art. 50, item II, § 1°, letra c, da Lei 6.880, de 9 DEZ 80, contando 30 anos 6 meses e 8 dias, para fins de inatividade, fazendo jus aos proventos da Graduação de 2° Sargento, conforme a documentação anexa da Diretoria de Inativos e Pensionistas, publicada no Diário Oficial da União 80, em 25 ABR 84.'
10. Pela leitura e análise da documentação anexa, conclui-se que:
o militar teve uma majoração de 05 anos, 04 meses e 1 dia pelos 16 anos e 05 dias prestados em Guarnição Especial tipo 'A', vide mapa de tempo de serviço do ato E-Pessoal; estes 05 (cinco) anos foram considerados  tempo ponderado que, conforme o § 1º do artigo 137 de Lei 6880/80, não pode contar para fins de posto acima amparado no inciso II do art. 50 da Lei 6880/80 em sua redação original, transcrito a seguir:
'Art. 50. São direitos dos militares:
 (...) 
 II - a percepção de remuneração correspondente ao grau hierárquico superior ou melhoria da mesma quando, ao ser transferido para a inatividade, contar mais de 30 (trinta) anos de serviço;'
	b) o art. 137 da Lei 6.880/80 expressa que o tempo servido em Guarnição Especial, item VI do citado artigo, somente pode ser contado para fins de reserva e tão somente para tal fim, in verbis:
 'Art. 137. Anos de serviço é a expressão que designa o tempo de efetivo serviço a que se refere o artigo anterior, com os seguintes acréscimos:
 (...) 
VI - 1/3 (um terço) para cada período consecutivo ou não de 2 (dois) anos de efetivo serviço passados pelo militar nas guarnições especiais da Categoria 'A', a partir da vigência da Lei nº 5.774, de 23 de dezembro de 1971. 
 § 1º Os acréscimos a que se referem os itens I, III e VI serão computados somente no momento da passagem do militar à situação de inatividade e para esse fim.'
11.	É oportuno informar ainda que o militar foi transferido para reserva remunerada em 16 de abril de 1984, ou seja, sob a vigência do novo Estatuto dos Militares, Lei 6.880/80.
12. 	No que se refere à acumulação de cargos/proventos públicos, verificou-se que não há acumulação por parte do militar no presente processo.
13.	Não foi constatada qualquer inconsistência no ato em estudo, devendo o mesmo receber a chancela pela ilegalidade, emitido um novo ato com pagamento de proventos de 3º Sargento.
CONCLUSÃO 
A abrangência e a profundidade das verificações levadas a efeito fundamentam a convicção de ilegalidade do ato. Assim, cabe proposta no sentido de que seja considerado ilegal, negando-lhe o registro. 
PROPOSTA DE ENCAMINHAMENTO
Ante o exposto, com fundamento nos arts. 71, inciso III, da Constituição Federal, 1º, inciso V, e 39, incisos I e II, da Lei 8.443/1992 e 260, §§ 1º e 5º, do Regimento Interno do Tribunal de Contas da União, bem como art. 7º, § 4º, da IN/TCU 78/2018, propõe-se:
	a) considerar ilegal o ato em estudo, por se encontrar em desacordo com o preconizado pelo art. 137, § 1º, da Lei 6880/80, (...) ;
	b) dispensar o ressarcimento das quantias indevidamente recebidas de boa-fé pelo interessado, consoante o disposto no Enunciado 106 da Súmula da Jurisprudência do TCU;
	c) determinar ao Comando do Exército que:
c.1) no prazo de 15 (quinze) dias, a contar da ciência desta Deliberação, abstenha-se de realizar pagamentos decorrentes do ato impugnado, sujeitando-se a autoridade administrativa omissa à responsabilidade solidária, nos termos do art. 262, caput, do Regimento Interno/TCU;
c.2) dê ciência, no prazo de 15 (quinze) dias, a contar do recebimento da notificação deste Acórdão, ao beneficiário, encaminhando a este Tribunal, no prazo de 30 (trinta dias) , comprovante da referida ciência; e
c.3) alerte ao beneficiário que o efeito suspensivo proveniente da interposição de possíveis recursos perante o TCU não o exime da devolução dos valores percebidos indevidamente após a respectiva notificação, caso os recursos não sejam providos;
	d) esclarecer à unidade de origem, com supedâneo no art. 262, § 2º, do Regimento Interno/TCU, que a concessão considerada ilegal poderá prosperar mediante a emissão e o encaminhamento a este Tribunal de novo ato concessório, escoimado das irregularidades apontadas nestes autos; 
	e) proceda a regularização do posto que serve de base para o cálculo dos proventos da reforma para a graduação de 3º Sargento;
	f) determinar à Sefip que monitore o cumprimento das medidas indicada nos subitens 15.d e 15.e supra, representando a este Tribunal, caso necessário."
É o Relatório.

não há.

Procurador Rodrigo Medeiros de Lima.

PESSOAL. REFORMA. PROVENTOS CALCULADOS SOBRE UM POSTO OU GRADUAÇÃO ACIMA DO OCUPADO NA ATIVA, PARA MILITAR QUE NÃO COMPLETOU OS 30 ANOS REQUERIDOS PELA REDAÇÃO ORIGINAL DO ART. 50, II, DA LEI 6.880/1980. ACRÉSCIMO PONDERADO DO TEMPO DE SERVIÇO PRESTADO EM GUARNIÇÃO ESPECIAL TIPO 'A', RECONHECIDA PELO ART. 137, VI, DO REFERIDO DIPLOMA. IMPOSSIBILIDADE DE CONTAGEM PARA QUALQUER FINALIDADE DISTINTA DA PASSAGEM PARA A INATIVIDADE, DE ACORDO COM A LITERALIDADE DO § 1º DO REFERIDO ARTIGO. ILEGALIDADE DO ATO. NEGATIVA DE REGISTRO. DETERMINAÇÕES

REFORMA (REFO)

Secretaria de Fiscalização de Integridade de Atos e Pagamentos de Pessoal e de Benefícios Sociais - Sefip.

Em apreciação a concessão de reforma deferida pelo Comando do Exército em benefício do Sr. Antonio Leandro da Rocha (peça 7) .
2.	O referido ato foi destacado do TC Processo 030.984/2020-3, por meio do Acórdão 11271/2020, incluído na Relação 4/2020 da 1ª Câmara (peça 2) , sob a relatoria do Ministro-Substituto André Luís de Carvalho, em substituição ao Ministro Benjamin Zymler, com vistas à realização de diligência ao órgão concedente, para que esclarecesse o fundamento legal para a reforma do interessado com proventos correspondentes a uma graduação acima da ocupada na ativa. 
3.	O militar, cujo último posto na ativa foi o de 3º Sargento, foi transferido à reserva em 20/03/1984, com proventos equivalentes ao posto de 2º Sargento, e reformado em 30/12/1995. Este último ato foi encaminhado ao TCU em 23/10/2019 (peça 7, p. 1) . 
4.	O órgão de origem informou que o interessado faz jus aos proventos da graduação de 2º Sargento por contar 30 anos, 6 meses e 8 dias para fins de inatividade, com fundamento nos arts. 20, 68, § 1º, 167 e 168, da Lei 5.787/1972, combinados com o art. 50, inciso II, § 1º, alínea c, da Lei 6.880/1980 (peça 6, p. 3) . 
5.	A Secretaria de Fiscalização de Integridade de Atos e Pagamentos de Pessoal e de Benefícios Sociais - Sefip constatou, com base no mapa de tempo de serviço do interessado (peça 7, p. 2) que, dos 30 anos, 6 meses e 8 dias de tempo de serviço, 16 anos e 5 dias foram prestados em Guarnição Especial tipo "A", e 5 anos, 4 meses e 1 dia correspondem à majoração ponderada daquele período, instituída pelo art. 137, inciso VI, da Lei 6.880/1980.
6.	Acrescenta a unidade especializada que o referido tempo ficto não pode ser contado para qualquer fim diverso da transferência para a reserva, por previsão expressa do § 1º do próprio artigo 137 da Lei 6.880/1980.
7.	Assim, excluído o referido tempo fícto, o interessado não atende ao requisito de 30 anos de serviço para contar com o direito aos proventos de posto acima, exigido pelo art. 50, inciso II, da Lei 6.880/1980, in verbis: 
"Art. 50. São direitos dos militares:
 (...) 
 II - a percepção de remuneração correspondente ao grau hierárquico superior ou melhoria da mesma quando, ao ser transferido para a inatividade, contar mais de 30 (trinta) anos de serviço;"
8. 	Em vista de tal inconsistência, os pareceres exarados nos autos pela Sefip (peças 9 e 10) e pelo Ministério Público junto ao TCU (peça 11) são convergentes na linha da ilegalidade do ato e da negativa de seu respectivo registro.
9.	Alinho-me, desde logo, à conclusão da Sefip e do MP/TCU, que está em consonância com precedentes jurisprudenciais do TCU que discorreram especificamente sobre a contagem ponderada do tempo de serviço prestado em guarnição especial tipo "A", consubstanciados nos Acórdãos 5.041/2020 e 6.109/2020, sob a relatoria do Ministro Vital do Rêgo, e 5.942/2021, no qual atuou como relator o Ministro Benjamin Zymler, todos da 1ª Câmara. 
10.	Para melhor compreensão, extraio do voto condutor do último aresto acima referido os seguintes fundamentos:
"12.	Segundo informam os autos, quando de sua reforma original, em 18/12/1998, o ex-militar (graduado como Terceiro-Sargento) contava 22 anos, dez meses e 25 dias de tempo de serviço. A esse tempo foram acrescidos dois anos a título de licença-prêmio não usufruída e outros cinco anos, quatro meses e um dia de tempo ficto associado a 'serviço militar prestado em guarnição especial tipo 'A'. Como o somatório desses tempos superou trinta anos, o Comando do Exército concedeu ao interessado a vantagem então prevista no art. 50, inciso II, da Lei 6.880/1980, calculando seus proventos sobre o soldo de Segundo-Sargento.
13.	Ocorre que o acréscimo decorrente da contagem ponderada do tempo de serviço prestado em guarnição especial não se presta a tal finalidade, consoante revela a análise sistêmica da norma de regência:
'Art. 50. São direitos dos militares:
	(...) 
	II - a percepção de remuneração correspondente ao grau hierárquico superior ou melhoria da mesma quando, ao ser transferido para a inatividade, contar mais de 30 (trinta) anos de serviço;
 (...) 
Art. 136. Tempo de efetivo serviço é o espaço de tempo computado dia a dia entre a data de ingresso e a data-limite estabelecida para a contagem ou a data do desligamento em conseqüência da exclusão do serviço ativo, mesmo que tal espaço de tempo seja parcelado. 
 (...) 
Art. 137. Anos de serviço é a expressão que designa o tempo de efetivo serviço a que se refere o artigo anterior, com os seguintes acréscimos:
I - tempo de serviço público federal, estadual ou municipal, prestado pelo militar anteriormente à sua incorporação, matrícula, nomeação ou reinclusão em qualquer organização militar;
II - 1 (um) ano para cada 5 (cinco) anos de tempo de efetivo serviço prestado pelo oficial do Corpo, Quadro ou Serviço de Saúde ou Veterinária que possuir curso universitário até que este acréscimo complete o total de anos de duração normal do referido curso, sem superposição a qualquer tempo de serviço militar ou público eventualmente prestado durante a realização deste mesmo curso;
III - tempo de serviço computável durante o período matriculado como aluno de órgão de formação da reserva;
IV - tempo relativo a cada licença especial não-gozada, contado em dobro;
V - tempo relativo a férias não-gozadas, contado em dobro;
VI - 1/3 (um terço) para cada período consecutivo ou não de 2 (dois) anos de efetivo serviço passados pelo militar nas guarnições especiais da Categoria 'A', a partir da vigência da Lei nº 5.774, de 23 de dezembro de 1971.
§ 1º Os acréscimos a que se referem os itens I, III e VI serão computados somente no momento da passagem do militar à situação de inatividade e para esse fim.
§ 2º Os acréscimos a que se referem os itens II, IV e V serão computados somente no momento da passagem do militar à situação de inatividade e, nessa situação, para todos os efeitos legais, inclusive quanto a percepção definitiva de gratificação de tempo de serviço, ressalvado o disposto no § 3º do artigo 101."
14.	A respeito, como anotou o Ministro Vital do Rêgo no voto condutor do Acórdão 631/2020-TCU-Primeira Câmara:
'O § 1º do art. 137 preconiza que 'os acréscimos a que se referem os itens I, III e VI serão computados somente no momento da passagem do militar à situação de inatividade e para esse fim'. Tal dispositivo demonstra que a norma trouxe uma qualificação para a expressão 'anos de serviço' e discriminou, entre os tempos, aqueles que poderiam surtir todos os efeitos e aqueles que só permitiriam a contagem para inatividade.'
15.	De fato, o discrímen fica evidente quando se verifica, no § 2º do mesmo artigo, que a norma foi expressa em ampliar - quando pretendeu fazê-lo - os efeitos de outros específicos tempos de serviço eventualmente averbados, inclusive os tempos fictos decorrentes de licenças-prêmio e férias não gozadas.
16.	Destarte, uma vez que o ato original de reforma do sr. (...) , a despeito da falha, já foi apreciado e registrado pelo Tribunal (Acórdão 6777/2018-TCU-Segunda Câmara) , faço determinação à Sefip para que dê início à sua revisão de ofício."
11.	Deste modo, cabe considerar ilegal o ato em apreço, por se encontrar em desacordo com o preconizado pelo art. 137, § 1º, da Lei 6.880/1980, sem prejuízo de dispensar o ressarcimento das quantias indevidamente recebidas de boa-fé pelo interessado, consoante o disposto no Enunciado 106 da Súmula da Jurisprudência do TCU, e determinar ao Comando do Exército que se abstenha de realizar pagamentos decorrentes do ato impugnado, sob pena de responsabilidade solidária da autoridade administrativa omissa, cabendo emitir novo ato livre da irregularidade ora apontada. 
12.	Deve-se igualmente determinar ao órgão de origem que comunique o interessado sobre a deliberação do Tribunal, alertando-o de que o efeito suspensivo proveniente da interposição de eventuais recursos não o exime da devolução dos valores percebidos indevidamente após a respectiva notificação, caso esses não sejam providos. Após, devem ser remetidos ao Tribunal documentos comprobatórios de que o inativo foi cientificado da deliberação desta Corte.
	Ante o exposto, manifesto-me por que seja adotada a deliberação que ora submeto a este Colegiado.
TCU, Sala das Sessões, em 22 de junho de 2021.
MARCOS BEMQUERER COSTA
Relator